---
title: "Metody quasi-randomizacyjne: propensity score weighting / inverse probability weighting"
format: 
  html:
    self-contained: true
    table-of-contents: true
    number-sections: true
    df-print: kable
editor: visual
execute: 
  eval: true
  warning: false
  message: false
toc-title: Spis treści
lang: pl
---

# Wprowadzenie

Zainstalujemy potrzebne pakiety

```{r}
library(remotes)
```

```{r eval = FALSE}
install_github("ncn-foreigners/nonprobsvy")
```

Wczytujemy pakiet `tidyverse`.

```{r}
library(tidyverse)
library(survey)
library(nonprobsvy)
```

Wczytujemy dane na potrzeby zajęć oraz dodajemy nowe zmienne:

-   `R` -- informacja czy rekord przynależy do zbioru CBOP
-   `waga_do_modelu` -- zmienna, którą wykorzystamy do określenia, że dany rekord dotyczy więcej niż jednego wakatu

```{r}
dane <- read_csv("../data/popyt-zajecia-dane.csv") |>
  mutate(zawod_kod2 = factor(zawod_kod2),
         sek = as.factor(sek),
         jedna_zmiana=as.numeric(jedna_zmiana),
         R = is.na(id_popyt),
         waga_do_modelu = ifelse(is.na(id_popyt), wolne_miejsca_cbop, wolne_miejsca*waga))
head(dane)
```

# Przykłady

W poniższych przykładach zakładamy:

-   zmienne X takie jak sektor, klasa_pr, sekc_pkd, woj oraz zawod_kod2 są mierzone bez błędów,
-   zakładamy, że jednostki oraz ich wolne miejsca pracy występują wyłącznie w jednym zbiorze danych,
-   R=1 oznacza czy wakat pojawił się w CBOP, 0 w przeciwnym wypadku,
-   w regresji logistycznej wykorzystamy zmienne dotyczące zarówno charakterystyk podmiotów, jak i wakatów (`zawod_kod2`).

## Wykorzystanie regresji logistycznej -- jedna zmienna

1.  Budujemy model regresji logistycznej

```{r}
model1 <- glm(
  formula = R ~ klasa_pr,
  data = dane,
  weights = waga_do_modelu,
  family = binomial()
)
summary(model1)
```

2.  Wyciągamy informację o prawdopodobieństwach przynależności

```{r}
est_probs <- fitted(model1)
table(est_probs)
```

Wagi

```{r}
table(1/est_probs)
```

3.  Dodajemy informację o wagach do zbioru danych

```{r}
dane <- dane |> 
  mutate(waga_estym = 1/predict(model1, dane, type="response"))
```

4.  Estymujemy liczbę wolnych miejsc pracy

```{r}
dane |> 
  filter(R == TRUE) |>
  summarise(estymator_ipw = weighted.mean(jedna_zmiana, waga_estym),
            suma_wag = sum(waga_estym))
```

5.  Czy wagi otwarzają liczbę wolnych miejsc pracy wg tej zmiennej?

```{r}
dane |>
  filter(R == TRUE) |> 
  count(klasa_pr, wt  = waga_estym)
```

Powinno być

```{r}
pop_totals <- xtabs(wolne_miejsca*waga ~ klasa_pr, data= dane, subset = !is.na(id_popyt))
pop_totals
```

6.  Post-stratyfikacja po regresji logistycznej

```{r}
dane_ipw <- dane |>
  filter(R == TRUE) |>
  add_count(klasa_pr, wt = waga_estym, name = "total") |>
  mutate(total_ipw = case_when(klasa_pr == "D" ~ (94124/total),
                              klasa_pr == "S" ~ 128940/total,
                              klasa_pr == "M" ~ 71230/total),
         waga_ipw = waga_estym*total_ipw) 
head(dane_ipw)
```

7.  Wynik po propensity score weighting / inverse probability weighting i post-stratyfikacji

```{r}
dane_ipw |> 
  summarise(estymator_ipw = weighted.mean(jedna_zmiana, waga_estym),
            estymator_ipw_cal = weighted.mean(jedna_zmiana, waga_ipw),
            suma_wag = sum(waga_estym),
            suma_wag_ipw = sum(waga_ipw))
```

## Wykorzystanie regresji logistycznej -- więcej zmiennych

1.  Budujemy model regresji logistycznej

```{r}
model2 <- glm(
  formula = R ~ klasa_pr + sek + sekc_pkd + woj + zawod_kod2,
  data = dane,
  weights = waga_do_modelu,
  family = binomial()
)
summary(model2)
```

2.  Wyciągamy informację o prawdopodobieństwach przynależności

```{r}
est_probs <- fitted(model2)
summary(est_probs)
```

Wagi

```{r}
summary(1/est_probs)
```

3.  Dodajemy informację o wagach do zbioru danych

```{r}
dane <- dane |> 
  mutate(waga_estym = 1/predict(model2, dane, type="response"))
```

4.  Estymujemy liczbę wolnych miejsc pracy

```{r}
dane |> 
  filter(R == TRUE) |>
  summarise(estymator_ipw = weighted.mean(jedna_zmiana, waga_estym),
            suma_wag = sum(waga_estym))
```

5.  Korekta wag z wykorzystaniem kalibracji

```{r}
pop_totals_klasa <- xtabs(wolne_miejsca*waga ~ klasa_pr, data= dane, subset = !is.na(id_popyt))
pop_totals_sek <- xtabs(wolne_miejsca*waga ~ sek, data= dane, subset = !is.na(id_popyt))
pop_totals_pkd <- xtabs(wolne_miejsca*waga ~ sekc_pkd, data= dane, subset = !is.na(id_popyt))
pop_totals_woj <- xtabs(wolne_miejsca*waga ~ woj, data= dane, subset = !is.na(id_popyt))
pop_totals_kod <- xtabs(wolne_miejsca*waga ~ zawod_kod2, data= dane, subset = !is.na(id_popyt))
```

```{r}
cbop_svy <- svydesign(ids= ~1, 
                      weights = ~ waga_estym,
                      data = subset(dane,R == T))
```

```{r}
#klasa_pr + sek + sekc_pkd + woj + zawod_kod2
cbop_svy_cal <- calibrate(cbop_svy, 
                          formula = list(~klasa_pr, ~zawod_kod2, ~woj, ~sekc_pkd, ~sek),
                          population = list(pop_totals_klasa, pop_totals_kod, 
                                            pop_totals_woj, pop_totals_pkd,
                                            pop_totals_sek), 
                          calfun = cal.raking)

svymean(~jedna_zmiana, cbop_svy_cal)
```

```{r}
svymean(~jedna_zmiana, cbop_svy)
svymean(~jedna_zmiana, cbop_svy_cal)
```

# Wykorzystanie pakietu `nonprobsvy`

# Badanie symulacyjne
